臺灣南投地方法院民事簡易判決
110年度埔原簡字第3號
原      告  楊鴻興  

訴訟代理人  林益輝律師
複  代理人  董佳政律師
被      告  陳郁芳  
            郭茂楠  
共      同
訴訟代理人  江政峰律師
上列當事人間拆除地上物返還土地事件，本院於民國110年10月1
9日言詞辯論終結，判決如下：
    主      文
被告應將坐落南投縣○○鄉○○段00000地號土地上如附圖所示編號A
，面積154平方公尺之一層建物、編號B，面積83平方公尺之水泥
及陽台、編號C，面積154平方公尺之二層建物拆除，將該部分土
地返還予中華民國，並由原告代位受領。
訴訟費用由被告負擔。
本判決第一項得假執行。但被告如以新臺幣陸萬柒仟元為原告預
供擔保，得免為假執行。
    事實及理由
壹、程序方面：
　　原告於判決確定前，得撤回訴之全部或一部。但被告已為本
    案之言詞辯論者，應得其同意。民事訴訟法第262條第1項定
    有明文。經查，原告起訴時原聲明為：被告、訴外人張嘉奮
    、許素玫、李樂應將坐落南投縣○○鄉○○段00000地號土地（
    下稱系爭土地）上如附圖即南投縣埔里地政事務所複丈日期
    民國110年2月18日土地複丈成果圖（下稱附圖）所示編號A
    ，面積154平方公尺之一層建物、編號B，面積83平方公尺之
    水泥及陽台、編號C，面積154平方公尺之二層建物（下合稱
    系爭地上物）拆除，並將土地返還中華民國，由原告代位受
    領。嗣於110年1月11日具狀撤回對張嘉奮、許素玫、李樂部
    分之訴訟（見本院卷第77頁），而張嘉奮、許素玫、李樂就
    該部分亦尚未為本案之言詞辯論，故原告既為撤回張嘉奮、
    許素玫、李樂部分之意思表示，該部分訴訟繫屬即為消滅，
    本院即毋庸就該部分予以審理，先予敘明。
貳、實體方面：
一、原告起訴主張：
（一）系爭土地所有權人係中華民國，管理者為行政院原住民族
      委員會（下稱原民會），為原住民保留地，系爭土地由原
      民會授權南投縣仁愛鄉公所（下稱仁愛鄉公所）辦理租賃
      事宜。被告陳郁芳原於系爭土地上蓋建南投縣○○鄉○○段00
      0○號即門牌號碼南投縣○○鄉○○村○○巷00號建物（含未辦保
      存登記建物，下合稱系爭建物），系爭建物業經本院以10
      1年度司執字第20881號案件強制執行拍賣，由原告拍定取
      得所有權，原告於取得系爭建物所有權後，因系爭建物坐
      落於原住民保留地上，原告即設籍該處並依原住民保留地
      開發管理辦法（下稱原民地管理辦法）第28條規定，依法
      向仁愛鄉公所申請承租系爭土地，嗣經仁愛鄉公所提經該
      鄉之原住民保留地土地權利審查委員會審查通過，並報請
      上級主管機關核定後，仁愛鄉公所並於106年12月15日與
      原告簽訂原住民保留地租賃契約（下稱系爭租約），惟原
      告於取得系爭建物所有權後，被告興建鐵皮屋（下稱系爭
      鐵皮屋）作為茶廠使用時，系爭地上物竟占用系爭土地，
      雖經原告屢向仁愛鄉公所陳情，請求通知被告拆除系爭地
      上物，然被告仍拒絕拆除系爭地上物，仁愛鄉公所亦束手
      無策，怠於處理，惟被告就系爭土地並無任何使用之權源
      ，系爭地上物係屬無權占有。
（二）被告蓋建系爭鐵皮屋並非合法申請，被告陳郁芳是系爭建
      物之前手，對系爭鐵皮屋及所占用之土地界址非常了解，
      被告蓋建系爭鐵皮屋時為故意越界，故無民法第796條之1
      之適用；且本件可類推適用民法425條之1，有法定租賃關
      係存在，況系爭租約不是承受被告陳郁芳原來之租賃契約
      ，是經過原告取得系爭建物之所有權後，向仁愛鄉公所申
      請承租系爭土地，經仁愛鄉公所依照相關之法令層層申請
      函示後，才與原告簽立系爭租約，系爭租約期間是到112
      年11月，非承受原租賃契約到106年12月31日，爰依民法
      第242條、第767條第1項之規定提起本件訴訟等語。並聲
      明：如主文第1項所示。
二、被告抗辯略以：
（一）原告與仁愛鄉公所固於106年12月15日簽立系爭租約，惟
      原告並不具原住民身分，亦非從事原民地管理辦法第24條
      所列開發或興辦事業之人，更無原民地管理辦法第28條所
      載在該法施行前（即79年3月26日前）已租用系爭土地繼
      續自耕、自用或於簽立系爭租約時在南投縣仁愛鄉設有戶
      籍等例外得承租系爭土地之情形，依法自不得承租系爭土
      地；依內政部台內地字第0000000號地政類函釋意旨，可
      知內政部明顯肯認原住民保留地之承租人於未符合原民地
      管理辦法第28條第1項所訂立之租約，係違反民法第71條
      前段強制規定而屬無效，則依相同法理，可徵如原住民保
      留地之承租人有未符合原民地管理辦法要求之情事，亦應
      認該契約已違反強制規定而無效，是原告既未符合原民地
      管理辦法就原住民保留地承租人身分之相關規定，系爭租
      約顯違反民法第71條前段而屬無效，則原告既非為系爭土
      地之合法承租人，自無從依民法第242條代位中華民國行
      使對被告之物上請求權，且被告現亦已就系爭租約對原告
      及仁愛鄉公所向本院提起確認系爭租約無效訴訟。
（二）被告認為系爭租約並不符合原民地管理辦法之相關規定，
      否則南投縣政府不用建議之方式、原民會也不需以原則同
      意之文字來為處分；仁愛鄉公所110年3月11日函文明確指
      出南投縣政府是建議以地上建物坐落基地整筆租約移轉予
      拍定人，故而本件如須解釋系爭租約效力，自應解讀為原
      告自被告陳郁芳方受讓且延續系爭土地之租期至106年12
      月31日，將來如須另行續約，亦應符合相關規定辦理，並
      非當然延續其契約效力。
（三）被告前於106年間於坐落南投縣○○鄉○○段00000地號土地（
      下稱147-3地號土地）上蓋建系爭鐵皮屋以供作為茶廠使
      用，應認系爭鐵皮屋係屬與房屋價值相當之建築物，且被
      告為系爭鐵皮屋之起造人，客觀上亦為147-3地號土地之
      利用權人，惟被告因皆非專業之地政測量人員，亦缺乏相
      關實際經驗，以致漏未於興建系爭鐵皮屋前申請鑑界以確
      認相關地界之所在，不知147-3地號土地、相毗鄰之系爭
      土地及同段147-1地號土地均有地界內縮之情形，方不慎
      將系爭鐵皮屋之一部即系爭地上物逾越建築至系爭土地上
      ，絕非因故意或重大過失而逾越地界興建，且若無其他事
      證，仍不足直接推認被告於興建鐵皮屋時主觀上即有逾越
      地界建築之不確定故意；原告於被告越界建築時即將此事
      告知系爭土地之執行機關及系爭租約出租人即仁愛鄉公所
      ，然仁愛鄉公所均未加以理會，自應認系爭土地之所有權
      人即中華民國於被告越界建築時，知越界之情事而不即提
      出異議，是依民法第796條第1項前段，原告即不得請求被
      告將系爭地上物拆除。
（四）縱認原告得請求被告移去系爭地上物，惟系爭地上物為系
      爭鐵皮屋之一部分，拆除與否自將影響系爭鐵皮屋建築之
      完整性，被告勢須就拆除後之剩餘建築進行修補或補強，
      對被告之權益影響難謂不重大；本件訴訟屬應行簡易程序
      且不得上訴第三審之事件，依司法院所訂各級法院辦案期
      限實施要點第2點，本件訴訟約於113年1月10日始能判決
      確定，然系爭租約期限至多至112年11月19日止即告屆滿
      ，亦即系爭租約法律關係自斯時起將不存在，屆時原告自
      無從再基於系爭租約關係對被告為任何主張，縱原告欲於
      系爭租約期滿後繼續承租系爭土地，依原民地管理辦法及
      原住民保留地各種用地申請案授權事項及申請作業須知等
      規定，原告仍需重行向仁愛鄉公所提出續租申請，並須經
      主管機關審核是否具備續租條件，是原告於該時能否取得
      系爭土地承租權並據此主張相關權利，猶未可知，是自應
      准許被告得依民法第796條之1免為移去系爭地上物，以顧
      及社會整體經濟利益及兼顧兩造權益等語資為抗辯。並聲
      明：原告之訴駁回。
三、法院之判斷：
（一）系爭土地為中華民國所有，管理者為原民會，原民會並授
      權仁愛鄉公所辦理出租事宜，原告於106年12月15日與仁
      愛鄉公所簽訂系爭租約，租賃期間自106年11月20日至112
      年11月19日；系爭地上物經測量占用系爭土地；系爭土地
      上之系爭建物原為被告陳郁芳所有，由原告於103年間向
      本院拍定等情，有系爭土地登記第二類謄本、系爭租約及
      本院證明書各1份在卷足憑（見本院卷第21頁至第29頁）
      ，並經本院於110年2月18日會同兩造及南投縣埔里地政事
      務所人員履勘現場並囑託該所測量，此有本院勘驗筆錄、
      現場照片及南投縣埔里地政事務所110年3月8日埔地二字
      第1100002497號函暨所附土地複丈成果圖附卷可憑（見本
      院卷第123頁至第141頁、第157頁至第159頁），且為兩造
      所不爭執，堪認此部分之事實為真。
（二）非原住民在本辦法施行前已租用原住民保留地繼續自耕或
      自用者，得繼續承租。原民地管理辦法第28條第1項定有
      明文。其意旨在於原民地管理辦法生效實施前（即79年3
      月28日前)，實際上非原住民租用保留地之情形不在少數
      ，為免此等人之權益受損，基於行政法上之「信賴保護原
      則」，始設本項之例外規定，准許非原住民在具備本項所
      定之2項要件即「在本辦法施行前已租用原住民保留地」
      且「繼續自耕或自用」之情形下，始得繼續租用。又非原
      住民因繼承、贈與而換訂租約之申請案件，由直轄市、縣
      （市）政府核定，其作業程序應填具申請書，並檢附土地
      登記謄本、地籍圖標示位置圖，由鄉（鎮、市、區）公所
      審查後陳報直轄市、縣（市）政府核定。非原住民繼承租
      用申請案、受贈與租用申請案及土地權利拋棄申請案之申
      請作業須知，如附件。108年9月6日修正前原住民保留地
      各種用地申請案授權事項及申請作業須知第9、19點亦有
      明文。而前開作業須知第19點之附件關於二、受贈與租用
      申請案亦詳為規範申請要件、法令依據、審查或辦理注意
      事項、辦理程序及核定機關（此部分見本院卷第173頁至
      第178頁）。
（三）經查，被告陳郁芳係於原民地管理辦法施行前已租用系爭
      土地，並於施行後，依同法第28條第1項規定繼續承租，
      並於租賃期間，於系爭土地上蓋建系爭建物，嗣系爭建物
      為原告所拍定等情，為兩造所不爭執，而原告因係向本院
      拍定系爭建物，而未直接合於原民地管理辦法第28條第1
      項之要件，則原告究得否依前開辦法申請承租系爭土地，
      固屬有疑，惟觀諸原民地管理辦法、原住民保留地各種用
      地申請案授權事項及申請作業須知之規定，均未有規範關
      於非原住民於租賃期間所合法蓋建之地上物若經法院拍賣
      ，拍定人取得地上物所有權後，是否得申請承租地上物所
      坐落之土地，惟參照原民會為辦理原住民保留地各種用地
      之申請案件，而訂定之上開作業須知第9點，業已明文非
      原住民得因繼承、贈與而換訂租約，即得因前開繼承、贈
      與2種原因向縣市政府申請核定，繼承應認係延續原民地
      管理辦法第28條第1項之租約，而贈與依上開作業須知二
      、受贈與租用申請案之種類，規定應符合相關要件，並經
      過審查始能准予承租，審酌系爭建物是在被告陳郁芳之租
      賃期間而蓋建，而受贈與租用之申請案在符合上開作業須
      知規範要點情形下，尚得由原承租人將原承租原住民保留
      地自願轉讓與非原住民，且關於審查或辦理注意事項欄亦
      記載「如有地上物，應考量地上物所有權人及繼受人是否
      相同，避免因辦理土地租賃契約轉讓引起糾紛」，可知悉
      於受贈與租用申請案時，審查之重點涵括原住民保留地繼
      受人與土地上之地上物所有權人是否相同，則系爭建物因
      係於被告陳郁芳於租賃期間而蓋建之合法建物，其性質上
      類同被告陳郁芳原本之地位，則原告固非全然合於上開作
      業須知之規定，但因實際上本件亦無可能由被告陳郁芳出
      具同意轉讓租賃契約之證明文件，則依「舉重以明輕」之
      法理，非原住民既可以以贈與之方式將租賃契約轉讓與非
      原住民（通常如有地上物，亦會同時轉讓），則在地上物
      因係法院拍賣致造成與原土地承租人不一致之情形，應認
      為由仁愛鄉公所將系爭土地出租與原告之租賃契約，其程
      序上尚無不當之處，系爭租約自屬合法有效；另本件租賃
      期限係至何時之問題，被告固抗辯僅至106年12月31日即
      屆滿，惟上開作業須知所規範之情形，係合意訂定轉讓租
      賃契約之情形，與本件之情形並不相同，故系爭租約之租
      賃期間並無受限於原被告陳郁芳與仁愛鄉公所所訂定之租
      約期限限制，故被告此部分抗辯，尚難憑採。
（四）土地所有人建築房屋非因故意或重大過失逾越地界者，鄰
      地所有人如知其越界而不即提出異議，不得請求移去或變
      更其房屋。土地所有人建築房屋逾越地界，鄰地所有人請
      求移去或變更時，法院得斟酌公共利益及當事人利益，免
      為全部或一部之移去或變更。但土地所有人故意逾越地界
      者，不適用之。民法第796條第1項、第796條之1第1項分
      別定有明文。又主張鄰地所有人知其越界而不即提出異議
      者，應就此項事實負舉證之責任（最高法院45年台上字第
      931號判例參照）。經查，被告陳郁芳蓋建系爭建物時，
      僅為系爭土地之承租人而已，並非土地所有人，應未合於
      上開法條之要件，縱然認為有類推適用之空間，但被告陳
      郁芳係於原民地管理辦法施行前即繼續使用系爭土地，並
      於92年3月6日由仁愛鄉公所核發系爭建物之使用執照，有
      上開系爭土地登記謄本、南投縣政府106年7月4日府授原
      產字第1060136200號函各1份在卷可參（見本院卷第343頁
      至第345頁），可見被告陳郁芳使用系爭土地已有數十年
      之久，尚且於系爭土地上蓋建系爭建物，其就系爭土地之
      界址點所在應具相當之認識，況系爭鐵皮屋之系爭地上物
      占用系爭土地之面積達391平方公尺，應可認被告蓋建系
      爭鐵皮屋時固不具故意，但具有重大過失無疑，而依系爭
      地上物占用系爭土地之面積以觀，亦難認合於前開規定所
      定之「逾越地界」，故被告另抗辯本件合於民法第796條
      、第796條之1規定，而得免為移除系爭地上物，自無可採
      。
（五）所有人對於無權占有或侵奪其所有物者，得請求返還之。
      對於妨害其所有權者，得請求除去之。有妨害其所有權之
      虞者，得請求防止之。民法第767條第1項定有明文。又出
      租人有以合於所約定使用收益之租賃物交付承租人之義務
      ，苟租賃物為第三人不法占有時，並應向第三人行使其返
      還請求權以備交付，其怠於行使此項權利者，承租人因保
      全自己債權得代位行使之，此觀民法第423條及第242條之
      規定自明（最高法院47年台上字第1815號判例參照）。本
      件原告向仁愛鄉公所承租系爭土地，其上如附圖所示編號
      A、B、C部分之土地，既為被告所有之系爭地上物所無權
      占用，則依民法第423條規定，仁愛鄉公所本負有排除被
      告占用，將上開土地交予原告使用之義務，惟仁愛鄉公所
      迄今未對被告主張權利，足見仁愛鄉公所有怠於行使權利
      ，致原告之租賃權受有損害，則原告為保全自己債權，依
      民法第242條、第767條第1項規定，代位中華民國請求被
      告將系爭地上物拆除後，將該部分土地返還予中華民國，
      並由原告代位受領，即屬有據。
（六）至被告於言詞辯論終結後具狀聲請再開言詞辯論，主張系
      爭地上物與系爭土地間之關係，得類推適用民法第425條
      之1，推定於系爭地上物得使用期限內，與系爭土地間有
      租賃關係存在，惟被告陳郁芳係向仁愛鄉公所承租系爭土
      地，本訂有租賃期限，顯可預期如租期屆滿不獲續租時，
      地上物即面臨如何處理之問題，故尚無上開規定係為調和
      原本土地及其上房屋均屬同一人時所衍生同時或先後讓與
      其間法律關係之情形，是並無再開辯論之必要。
四、綜上所述，原告與仁愛鄉公所簽訂之系爭租約既合法有效，
    而被告所有之系爭地上物占用系爭土地亦無民法第796條、
    第796條之1規定之適用，則原告主張依民法第242條、第767
    條第1項之規定，代位所有權人中華民國請求被告將系爭地
    上物拆除後返還占用部分之土地予中華民國，並由原告代位
    受領，為有理由，應予准許。
五、本件事證已臻明確，兩造其餘攻擊防禦方法及所舉證據，與
    本件判決結論均無影響，爰不一一論述。
六、本件係就民事訴訟法第427條第1項訴訟適用簡易程序所為被
    告敗訴之判決，依同法第389條第1項第3款規定，應依職權
    宣告假執行。原告陳明願供擔保，請准宣告假執行，無非係
    促請本院依職權為假執行之發動，自無為准駁諭知之必要。
    並依同法第392條第2項規定，依職權宣告被告如預供擔保，
    得免為假執行。
七、訴訟費用負擔之依據：民事訴訟法第78條、第85條第1項本
    文。
中　　華　　民　　國　　110 　年　　11　　月　　16　　日
                        臺灣南投地方法院埔里簡易庭
                              法  官  丁婉容  　　　
以上為正本係照原本作成。
如不服本判決，應於送達後20日內，向本院提出上訴狀並表明上
訴理由，如於本判決宣示後送達前提起上訴者，應於判決送達後
20日內補提上訴理由書（須附繕本）；並向本院繳足上訴裁判費
。　　　
中　　華　　民　　國　　110 　年　　11　　月　　16　　日
                              書記官  詹書瑋